臺灣臺北地方法院民事判決　　　　　　　94年度訴字第1102號
　　原　　　告　甲○○
　　　　　　　　乙○○
　　　　　　　　丁○○
　　　　　　　　丙○○
　　　　　　　　庚○○
　　　　　　　　戊○○
　　　　　　　　己○○
　　前列七人共同
　　訴訟代理人　吳誠修　　律師
　　被　　　告　辛○○○
　　　　　　　　壬○○
　　前列二人共同
　　訴訟代理人　黃正淮　　律師
上列當事人間請求損害賠償事件，本院於民國九十四年四月七日言詞辯
論終結，判決如下：
    主      文
被告應各給付原告新台幣壹佰貳拾萬柒仟貳佰肆拾壹元，及均自起民國
九十四年三月十五日起至清償日止，按週年利率百分之五計算之利息。
訴訟費用由被告辛○○○、壬○○各負擔二分之一。
本判決於原告以新臺幣肆拾壹萬元為各被告供擔保後，得就各該被告為
假執行。但被告各以新臺幣壹佰貳拾萬柒仟貳佰肆拾壹元供擔保後，得
各免為假執行。
    事      實
甲、原告方面：
一、聲明：
  (一)被告辛○○○應給付原告新台幣（下同）一百二十萬七千二百四十
    一元，及自起訴狀繕本送達翌日起至清償日止按週年利率百分之五
    計算之利息。
  (二)被告壬○○應給付原告一百二十萬七千二百四十一元，及自起訴狀
    繕本送達翌日起至清償日止按週年利率百分之五計算之利息。
  (三)原告願供擔保，請准宣告假執行。
二、陳述：
  (一)被告辛○○○、壬○○於民國八十一年間以原告之被繼承人即訴外
    人高金鎗於六十七年間與被告辛○○○及被告壬○○之夫即訴外人
    黃錦章簽訂買賣契約為由，就被告辛○○○及訴外人黃錦章向訴外
    人高金　鎗所買受台北市○○區○○街一○五號四樓及二樓之房地
    ，基於買賣關係，請求訴外人高金鎗將座落於台北市○○區○○段
    五小段三○○地號面積六六平方公尺、同小段三○一地號面積二十
    一平方公尺、同小段二九五地號面積六十五平方公尺、同小段二九
    五之一地號面積十六平方公尺等四筆土地（下稱系爭土地），各移
    轉其應有部分十萬分之一一二五三予被告二人。嗣兩造於八十二年
    二月十九日成立訴訟上和解，約定於被告二人各給付訴外人高金鎗
    十萬元後，訴外人高金鎗則各移轉系爭土地應有部分十萬分之一一
    二五三予被告二人，並約定被告辛○○○及壬○○應負擔該所有權
    移轉登記所應繳之土地增值稅，此有和解筆錄可稽。而訴外人高金
    鎗於八十二年七月二十四日受領被告二人所各給付之十萬元後，則
    於該日分別出具收據、印鑑證明及
    辦理系爭土地之所有權移轉登記，是被告於八十二年七月二十四日
    各給付十萬元予訴外人高金鎗時，視為訴外人高金鎗已依和解筆錄
    為移轉系爭土地應有部分之意思表示，亦即高金鎗已依債之本旨提
    出給付，被告等依強制執行法第一百三十條規定，得持該和解筆錄
    ，單獨向地政機關申請辦理系爭土地應有部分之移轉登記。詎被告
    二人竟以其所應繳納之土地增值稅一百八十餘萬元過高，而不履行
    申報及繳納土地增值稅之義務，被告二人遲不辦理系爭土地應有部
    分移轉登記，依民法第三百六十七條規定及最高法院六十四度台上
    字第二三六七號判例意旨，被告等除受領遲延外，更屬給付遲延。
　(二)又訴外人高金鎗於八十三年五月十五日死亡，原告依法繼承高金鎗
    之一切權利義務，然被告等未辦理系爭土地所有權移轉登記，致系
    爭土　地應有部分被列入遺產，故核定訴外人高金鎗之遺產總額為
    七千九百六十五萬七千九百四十五元，扣除免稅額二千七百五十九
    萬八千一百十七元後，遺產淨額為五千二百零五萬九千八百二十八
    元，依當時遺產及贈與稅法第十三條第十六款規定，系爭土地核課
    之遺產稅為一千七百九十三萬四千九百二十元，有財政部台北市國
    稅局遺產稅繳款書可稽。前開遺產稅業經原告全部繳納，並經原告
    甲○○辦理分割繼承登記取得系爭土地應有部分所有權在案。倘被
    告二人並未遲延辦理系爭土地之移轉登記，系爭土地應移轉予被告
    之應有部分不致被列入遺產總額核課遺產稅，被繼承人高金鎗之遺
    產總額七千九百六十五萬七千九百四十五元，於扣除應移轉予被告
    等之系爭四筆土地應有部分之價值五百三十六萬二千一百一十八元
    後（亦即扣除被告二人各自取得系爭土地之應有部分為十萬分之一
    一二五三，各筆土地之面積依次為二九五地號六五平方公尺、二九
    五之一地號一六平方公尺，依八十三年五月之公告現值均為十三萬
    零八百八十元；三○○地號六六平方公尺、三○一地號二一平方公
    尺，依八十三年五月之公告現值均為十五萬二千元，是系爭土地應
    有部分價值為五百三十六萬二千一百十八元，其中包括：1.二五九
    地號之一百九十一萬四千六百三十元；2.二五九地號之一之四十七
    萬一千二百九十四元；3.三○○地號之二百二十五萬七千八百零二
    元；4.三○一地號之七十一萬八千三百九十一元），僅為七千四百
    二十九萬五千八百二十七元。前開金額於扣除免除額二千七百五十
    九萬八千一百十七元後，遺產淨額為四千六百六十九萬七千七百十
    元，依當時遺產及贈與稅法第十三條規定，適用第十五款規定以百
    分之四十二之稅率課徵遺產稅則為一千五百五十二萬零四百三十八
    元，是被告等遲不辦理移轉登記，致被繼承人高金鎗遺產總額虛增
    而適用較高稅率核課遺產稅，造成原告受有溢納遺產稅二百四十一
    萬四千四百八十二元之損害，而被告二人分別受有二分之一即一百
    二十萬七千二百四十一元之不當得利，依民法第一百七十九條、第
    二百三十一條規定，被告等對原告自應負賠償責任。
三、證據：提出和解筆錄一件、收據二件、印鑑證明二件、
    件、繼承系統表一件、遺產稅繳納明細表一件、遺產稅繳款書及繳
    清證明書各一件、土地登記謄本十二件（以上均影本）等件為證。
乙、被告方面：
一、聲明：
  (一)原告之訴及其假執行之聲請均駁回。
  (二)被告願供擔保，請准宣告免為假執行。
二、陳述：
  (一)原告主張訴外人高金鎗依和解筆錄於收受被告辛○○○及壬○○各
    給付其十萬元之同時出具收據、印鑑證明及
    告竟遲不辦理系爭土地所有權移轉登記，致系爭土地被列入訴外人
    高金鎗之遺產，造成其遺產總額虛增而適用較高之稅率核課遺產稅
    ，使原告受有溢納遺產稅二百四十一萬四千四百八十二元之損害，
    爰主張被告就其給付遲延應對原告負損害賠償責任。然依兩造於八
    十二年二月二十六日於本院八十一年度訴字第一九六九號所成立之
    訴訟上和解筆錄內容可知，兩造既無約定被告應於何時辦理土地所
    有權移轉登記，而被告二人亦已依該和解筆錄內容，各給付十萬元
    予訴外人高金鎗，自無應給付而未給付致遲延給付之情事。又況，
    申辦系爭土地所有權移轉登記乃被告之權利而非義務，兩造間既無
    被告應於何時申辦之約定且原告已亦已受領訴外人高金鎗所出具收
    據、印鑑證明及
    告竟爰引不同案情之最高法院六十四年度台上字第二三六七號判例
    ，主張被告未辦理所有權移轉即構成給付遲延，自屬有誤。
  (二)再者，原告稱因遺產總額虛增而適用較高之稅率核課遺產稅，致其
    受有溢納遺產稅二百四十一萬四千四百八十二元之損害，與被告是
    否辦理所有權移轉登記無涉，該損害亦非被告所造成，且與被告之
    行為間並無因果關係存在，復據本院八十一年度訴字第一九六九號
    和解筆錄內容可知，系爭四筆土地依遺產及贈與稅法第十七條第一
    項第九款規定，係訴外人高金鎗死亡前未償還債務，具有確定證明
    者，依法自應於遺產總額中扣除免徵遺產稅，故原告於辦理遺產稅
    時未將系爭土地之應有部分列為遺產明細表上之生前債務，以免徵
    遺產稅，致其遺產淨額有所謂虛增之情事，乃原告之行為所造成，
    且原告就其因適用法令錯誤或計算錯誤溢繳稅款，依法亦得申訴申
    請退還其所溢繳二百四十一萬四千四百八十二元之遺產稅，原告未
    受有損害，被告亦無不當得利，是原告之訴，顯無理由。另原告稱
    被告如依約辦理所有權移轉登記，被告等應繳納之土地增值稅約為
    一百八十萬元，然原告未就其如何計算及其基準日為何為說明，原
    告所言亦非實在。
三、證據：被告並未提出任何證據供本院參酌。
    理      由
一、本件原告起訴主張被告辛○○○及壬○○之夫即訴外人黃錦章前與
    原告之被繼承人高金鎗簽訂買賣契約，由辛○○○及訴外人黃錦章
    向訴外人高金鎗買受台北市○○區○○街一○五號四樓及二樓之房
    地，嗣雙方因買賣生訟，遂成立訴訟上和解，約定於被告各給付訴
    外人高金鎗十萬元後，訴外人高金鎗則各移轉系爭土地應有部分予
    被告，並約定被告應負擔土地增值稅，其後被告各交付十萬元予高
    金鎗，高金鎗同時出具收據、印鑑證明及
    所有權移轉登記，詎被告竟以其所應繳納之土地增值稅過高為由，
    拒不履行申報及繳納土地增值稅之義務，致其後高金鎗過世而遭稅
    捐機關認定系爭土地為遺產而課徵遺產稅，被告卻因此無庸繳納土
    地增值稅，倘被告如期辦理移轉登記，原告即不致遭額外課徵遺產
    稅，被告顯然受有不當得利，且債務不履行，為此訴請被告返還不
    當得利、賠償損害等語；被告則以雙方和解筆錄中並未約定應於何
    時辦妥移轉登記，且辦理所有權移轉登記乃其權利、非義務，渠等
    既已依約定各自交付十萬元予訴外人，即屬依約履行，並無債務不
    履行情形，況系爭土地乃高金鎗應移轉被告之土地，屬於債務，原
    告倘將系爭土地列為債務，即不致遭課徵額外遺產稅，又原告申報
    錯誤，本可申請退還，其因此所增生之稅款，乃原告之行為所造成
    ，與被告無關，被告並未受有利益，自無庸返還不當得利，亦無須
    賠償損害云云資為抗辯。
二、經查，本件兩造均不否認原告之被繼承人即訴外人高金鎗於六十七
    年間與被告辛○○○及被告壬○○之夫即訴外人黃錦章簽訂買賣契
    約，由高金鎗出售其所有之台北市○○區○○街一○五號四樓及二
    樓房地，嗣於八十一年間被告與高金鎗就系爭房地買賣契約生訟，
    被告基於買賣關係，訴請高金鎗將座落於台北市○○區○○段五小
    段三○○地號面積六六平方公尺、同小段三○一地號面積二十一平
    方公尺、同小段二九五地號面積六十五平方公尺、同小段二九五之
    一地號面積十六平方公尺等四筆土地，各移轉其應有部分十萬分之
    一一二五三予被告，其後雙方達成訴訟上和解，約定於被告各給付
    十萬元後，高金鎗則各移轉系爭土地應有部分十萬分之一一二五三
    予被告，並約定被告應負擔所有權移轉登記應繳之土地增值稅，而
    高金鎗於受領被告所各給付之十萬元後，已同時出具收據、印鑑證
    明及
    惟其後高金鎗於八十三年五月十五日死亡，被告迄高金鎗死亡時，
    仍未辦理系爭土地之所有權移轉登記事宜，上開事實並有和解筆錄
    （參原證一）、收據（參原證二）、
    證，堪信為真實。又本件原告為高金鎗之繼承人，此一事實除有上
    開
    被告對此亦無質疑，是本件原告本於高金鎗繼承人地位，提起本件
    請求，其當事人資格當無不符，亦先說明。本件原告主張因被告遲
    延辦理系爭不動產移轉登記事宜，致系爭不動產於高金鎗死亡後成
    為原告所繼承之遺產，進而遭稅捐機關課徵超額之遺產稅，而被告
    於辦理系爭不動產所有權移轉登記時，因系爭不動產之現值已經繳
    交遺產稅而提高，已無增值稅之課徵必要，省卻土地增值稅之繳納
    ，被告此一利益係因原告繳納超額遺產稅緣故，是被告無法律上原
    因獲有利益，乃屬不當得利，自應返還。本件被告雖辯稱其無庸繳
    納土地增值稅並非因原告繳納超額遺產稅緣故，此二者間無因果關
    係，是其並非無法律上原因獲此利益云云。然查，本件被告並不否
    認其於和解筆錄完成、各繳交十萬元予高金鎗，且高金鎗將辦理過
    戶所需文件交付後，所以遲未辦理所有權移轉登記之主要原因，乃
    因斯時渠等經濟狀況不佳，所應繳交之土地增值稅過高，無力繳納
    ，乃拖延經年（參本院九十四年三月十七日言詞辯論筆錄第二頁、
    九十四年四月七日言詞辯論筆錄第一頁）。由被告上開說詞可知，
    本件所以遲延辦理過戶事宜，乃係可歸責於被告事由所致。雖被告
    辯稱兩造於和解時並未約定辦理過戶之時間，且依本院八十一年度
    訴字第一九六九號和解筆錄記載，固然確實未有辦理移轉過戶時間
    之約定，然依上開和解筆錄文字真意，訴外人高金鎗應在本件被告
    各給付十萬元後，將系爭土地應有部份移轉登記予被告，此種給付
    義務具有對價關係，且雙方之給付義務，若非同時，即應於合理之
    短期間內完成，而高金鎗確係在收受各被告所交付之十萬元款項後
    ，隨即交付系爭土地移轉登記所需文件予被告，被告僅需持和解筆
    錄及相關文件即可單獨辦理所有權移轉登記，依雙方之認知，此一
    流程應在相同或相當之時間內完成，以本件高金鎗在八十二年七月
    二十四日出具收據予被告，表示確已收到被告交付之十萬元款項，
    於同年七月二十三日即提供印鑑證明、
    （參原證二），雙方之認知當為被告繼而將在其後之合理時間內完
    成過戶手續，而依目前一般不動產買賣交易經驗，此一過戶手續約
    可在一週之內完成，此一時間均屬合理時間，是縱然本件雙方所依
    之和解筆錄形式上未載明辦理過戶之時間，惟依和解筆錄第一、二
    項記載，此一時間應係在被告各給付高金鎗十萬元、高金鎗提供過
    戶文件予被告後，被告隨即應持過戶文件辦理過戶手續，此一期間
    應不致逾越八十二年八月。然本件被告因無力負擔土地增值稅（依
    和解筆錄第三項約定應由被告負擔），於收受高金鎗所交付之過戶
    文件後，竟擱置逾十年，於九十三年十二月二十日始辦理移轉登記
    ，若謂此一十年期間屬辦理過戶之合理期間，顯與社會常情有違，
    亦難謂無受領遲延情事。
三、按債權人對於已提出之給付，拒絕受領或不能受領者，自提出時起
    ，負遲延責任，民法第234條設有明文；又債權人遲延者，債務人得
    請求其賠償提出及保管給付物之必要費用，同法第240條亦設有規定
    。本件被告依和解筆錄應負擔土地增值稅之繳納，於正常情形下，
    土地出賣人即本件訴外人高金鎗無庸支付此一費用，倘高金鎗死亡
    ，其繼承人即本件原告亦無需負擔此一費用，惟因被告逾期未辦理
    過戶手續、遲延受領（未於合理期間內完成受領程序），致原告於
    高金鎗死亡後，形式上所繼承之遺產包含系爭土地，稅捐機關依遺
    產稅法核定原告應繳之遺產稅額，依法並無違誤，而原告依稅捐機
    關核定之稅額繳納遺產稅，亦無不是之處。固然，如同被告所言，
    本件被繼承人高金鎗負有移轉系爭不動產予被告之義務，是以，形
    式上雖系爭不動產為高金鎗之遺產，惟原告仍非不得執和解筆錄，
    將系爭不動產歸類為債務，如此稅捐機關於核課遺產稅時，即可將
    系爭不動產之價值自積極財產中剔除，原告亦無庸繳納此部份之遺
    產稅矣。惟不可不察者，乃倘原告如斯作為，則被告於辦理系爭不
    動產移轉過戶程序時，因系爭不動產之取得係因交易而來，依法買
    方應負擔土地增值稅，依和解筆錄之約定亦然，被告均無法免除土
    地增值稅之繳納義務，是不論原告是否將系爭不動產列為債務，此
    一應繳之稅捐，不論其名為遺產稅或土地增值稅，均不應由原告負
    擔，而原告於被告受領遲延中，亦無義務為原告思慮何種稅負最為
    有利，原告依稅捐機關核課稅目繳納稅捐，並無失當違誤。而系爭
    不動產自八十二年至九十三年歷經十餘年期間，其所增加之價值已
    不可同日而語，此一因價值之增加而增加之稅負，難道亦係因可歸
    責於原告之原因所致？而被告於辦理系爭不動產過戶時，經稅捐機
    關核算其土地增值稅額，認為系爭土地之價值業已與市價相當，被
    告已毋庸交納土地增值稅，其主要原因，乃因原告於繳納遺產稅時
    ，系爭土地之價值已依現值計價課稅，且經原告繳納，其中已無增
    值情形矣，而此一土地現值與市值相較並無增值情形，並非因被告
    已繳納其中增值之稅捐緣故，而係因原告已依現值繳納遺產稅，此
    一遺產稅與增值稅二者間具有替代性，換言之，倘原告將系爭不動
    產列為負債而無庸繳納遺產稅，被告於辦理過戶時，即須依現值課
    征土地增值稅，被告所以免繳，係因原告之多繳，而原告此一多繳
    之遺產稅，依土地稅法及被告與高金鎗間之和解筆錄、及社會上一
    般不動產交易經驗而言，乃係無庸繳納而代為繳納者，被告因此獲
    有無需繳納土地增值稅之利益，既係肇因於原告多繳納之遺產稅，
    其辯稱所獲之利益並非不當得利云云，顯非有據。而本件原告並無
    代被告繳納土地增值稅之義務，雖其係以繳納遺產稅之方式代替，
    仍非不能認為係無因管理行為，依民法第176條規定意旨，自得請求
    被告返還此部份之費用。況依民法第240條規定，原告此一繳納遺產
    稅以抵免被告應繳納土地增值稅之行為，非不可視為係為保管遲延
    受領標的物之行為，仍得請求被告賠償此一費用。綜上，本件被告
    受有免繳土地增值稅之利益，而其獲得此一利益之主要原因係因原
    告多繳遺產稅緣故，而倘被告能依約履行，原告本無須支付此一超
    額遺產稅，是本件被告受此利益，顯無法律上原因，原告訴請被告
    返還其所多繳之遺產稅各一百二十萬七千二百四十一元（遺產稅計
    算及繳納資料請參閱原證五、六、七），及自起訴狀繕本送達翌日
    起至清償日止按週年利率百分之五計算之利息，即有理由，應予准
    許。
四、假執行之宣告
    本件兩造均陳明願供擔保請准宣告假執行或免為假執行，經核均無
    不合，爰酌定相當擔保金額分別准許之。
結論：本件原告之訴為有理由，依民事訴訟法第78條、第390條第2項、
第390條第2項，判決如主文。
中　  　華  　　民  　　國　　94 　 年　   4      月    22  　日
                              民事第二庭法  官　汪漢卿
以上正本係照原本作成
如對本判決上訴，須於判決送達後20日內向本院提出上訴狀
中　  　華  　　民  　　國　　94 　 年　   4      月    22  　日
                            　　　　　　書記官　許婉如
